ACORDAO-COMPLETO-2585596

ACÓRDÃO 2937/2023 ATA 10/2023 - PRIMEIRA CÂMARA

VISTO, relatado e discutido este pedido de reexame interposto por Antônio Matoso Filho contra o Acórdão 7.082/2022- 1ª. Câmara (Relator: Ministro Walton Alencar Rodrigues) , que julgou ilegal seu ato de aposentadoria em decorrência da incorporação de quintos/décimos pelo exercício de funções comissionadas entre 8/4/1998 e 4/9/2001.
ACORDAM os Ministros do Tribunal de Contas da União, reunidos em sessão da 1ª Câmara, ante as razões expostas pelo Relator e com fundamento no art. 48 da Lei 8.443/1992 e no art. 7°, inciso II, da Resolução TCU 353/2023, em:
9.1. conhecer do pedido de reexame e dar-lhe provimento parcial para, no mérito, considerar ilegal o ato de aposentadoria, ordenando excepcionalmente o seu registro em face de decisão judicial apta a sustentar, em caráter permanente, seus efeitos; 
9.2. tornar insubsistente o subitem 1.7.1.1 da Acórdão 7.082/2022-1ª. Câmara.
9.3. encaminhar cópia desta decisão ao Superior Tribunal de Justiça e ao interessado.

Pedido de reexame interposto contra acórdão que julgou ilegal ato de aposentadoria em decorrência da incorporação de quintos/décimos pelo exercício de funções comissionadas entre 8/4/1998 e 4/9/2001.

Primeira Câmara

Superior Tribunal de Justiça.

3. Interessados/Responsáveis/Recorrentes:
3.1. Recorrente: Antônio Matoso Filho (XXX.279.306-XX).

13.1. Ministros presentes: Walton Alencar Rodrigues (Presidente), Jorge Oliveira (Relator) e Jhonatan de Jesus.
13.2. Ministro-Substituto convocado: Augusto Sherman Cavalcanti.

JORGE OLIVEIRA

Ministro Walton Alencar Rodrigues.

Trata-se de pedido de reexame (peça 14) interposto por Antonio Matoso Filho contra o Acórdão 7082/2022-TCU-Primeira Câmara (rel. Min. Walton Alencar Rodrigues) , cujo teor transcrevo a seguir:
"Os Ministros do Tribunal de Contas da União, reunidos em sessão da Primeira Câmara, ACORDAM, por unanimidade, com fundamento nos artigos 1º, inciso V, e 39, inciso II, da Lei 8.443/1992, c/c os artigos 17, inciso III, 143, inciso II, 260 e 262 do Regimento Interno/TCU, em considerar ilegal a concessão de aposentadoria de Antonio Matoso Filho e negar registro ao correspondente ato; dispensar, com fulcro no Enunciado 106 da Súmula da Jurisprudência do TCU, a devolução dos valores indevidamente recebidos até a data da ciência desta deliberação; dispensar a emissão de novo ato de aposentadoria, mantendo-se os efeitos financeiros do presente ato julgado ilegal, desde que promovidos os ajustes ora determinados, em observância ao decidido pelo STF no julgamento do RE 638.115/CE, sem prejuízo do monitoramento do cumprimento da presente deliberação; e expedir as determinações discriminadas no subitem 1.7:
 (...) 
1.7. Determinações/Recomendações/Orientações:
1.7.1. determinar ao órgão de origem, sob pena de responsabilidade solidária da autoridade administrativa omissa, que:
1.7.1.1. promova o destaque das parcelas de quintos/décimos incorporados com amparo em funções comissionadas exercidas entre 8/4/1998 e 4/9/2001, transformando-as em parcela compensatória a ser absorvida por quaisquer reajustes futuros, no prazo de sessenta dias, a contar da notificação do presente acórdão, desde que a hipótese não seja de decisão judicial transitada em julgado, consoante decidido pelo STF no RE 638.115/CE;
1.7.1.2. exclua parcelas de quintos/décimos decorrentes de funções exercidas após 9/4/2001;
1.7.1.3. dê ciência do inteiro teor desta deliberação ao interessado, no prazo de trinta dias, e faça juntar aos autos o comprovante dessa notificação, nos trinta dias subsequentes, alertando-o de que o efeito suspensivo proveniente de eventual interposição de recurso junto ao TCU não o exime da devolução dos valores indevidamente percebidos após a notificação, caso o recurso não seja provido."
2.	A Unidade de Auditoria Especializada em Recursos (AudRecursos) propõe negar provimento ao recurso, cujas conclusões foram acolhidas pelos dirigentes daquela unidade (peças 27-28) : 
"HISTÓRICO
2.	O ato foi considerado ilegal, com negativa de registro, pela inclusão, nos proventos, de quintos de funções comissionadas exercidas após o advento da Lei 9.624/1998, que extinguiu a vantagem.
2.1.	Não havia notícia nos autos de que a parcela irregularmente incluída nos proventos estivesse amparada por decisão judicial transitada em julgado.
2.2.	A deliberação recorrida expressamente ressalvou que a suspensão imediata dos pagamentos ou a absorção gradual da vantagem pelos reajustes futuros, conforme o caso, seria aplicável desde que a hipótese não fosse de decisão judicial transitada em julgado, nos moldes da decisão adotada pelo STF no RE 638.115/CE.
2.3.	Foi também determinada a exclusão de parcelas de quintos/décimos decorrentes de funções exercidas após 9/4/2001.
ADMISSIBILIDADE
3.	Reitera-se a proposta de conhecimento do recurso, nos termos do exame de admissibilidade de peça 17 e do despacho de peça 19.
EXAME DE MÉRITO
4.	Delimitação
4.1.	O presente exame contempla as seguintes questões:
a)	legalidade da incorporação de quintos pelo exercício de função comissionada ou de cargo em comissão após a entrada em vigor da Lei 9.624/1998, de 8/4/1998;
b)	modulação dos efeitos da decisão adotada pelo STF no RE 638.115, que fixou condições para preservação dos pagamentos.
5.	Incorporação de quintos após a vigência da Lei 9.624/1998
5.1.	O recorrente defende que o ato é legal, pois os quintos foram incorporados com base em decisão judicial, que reconheceu o direito à vantagem. Argumenta, em síntese, que:
a)	a inclusão da referida vantagem nos proventos deu-se de maneira regular, tendo em vista que decorre de decisão judicial que transitou em julgado em 12/7/2010 (Ação Ordinária 2005.34.00.012112-9, ajuizada pelo Sindicato dos Trabalhadores do Poder Judiciário e do Ministério Público no Distrito Federal - SINDJUS/DF) ;
b)	ao modular os efeitos do julgamento do Recurso Extraordinário 638.115, em sessão plenária de 18/12/2019, o STF preservou as situações protegidas por decisão judicial que estivesse transitada em julgado.
Análise:
5.2.	Não há amparo legal para a incorporação de quintos pelo exercício de função comissionada ou cargo em comissão após 8/4/1998, quando entrou em vigor a Lei 9.624/1998, que extinguiu a vantagem.
5.3.	A questão foi decidida pelo Supremo Tribunal Federal, em regime de repercussão geral (RE 638.115, tema 395) . O entendimento fixado foi o de que 'ofende o princípio da legalidade a decisão que concede a incorporação de quintos pelo exercício de função comissionada no período de 8/4/1998 até 4/9/2001, ante a carência de fundamento legal'.
5.4.	A carência de fundamento legal para a concessão da vantagem é motivo suficiente para sustentar a ilegalidade do ato e a consequente negativa de seu registro (plano da validade) , ainda que, excepcionalmente, sejam preservados os efeitos financeiros (plano da eficácia) , se atendidas as condições fixadas pelo STF ao modular os efeitos do julgamento do RE 638.115.
6.	Preservação dos efeitos financeiros do ato (modulação da decisão do RE 638.115) 
6.1.	O recorrente defende que é legítima a continuidade dos pagamentos dos quintos incorporados, por estarem amparados em decisão judicial transitada em julgado. 
Análise:
6.2.	A cessação imediata ou a manutenção dos pagamentos decorrentes do ato dependerá do atendimento às condições fixadas pelo STF ao modular os efeitos da decisão adotada no RE 638.115, relativamente às funções exercidas de 8/4/1998 a 4/9/2001.
6.3.	Na modulação de efeitos, o STF considerou situações distintas. Assim, é 'indevida a cessação imediata do pagamento dos quintos quando fundado em decisão judicial transitada em julgado'. Todavia, quanto às vantagens percebidas em razão de decisões administrativas ou de decisões judiciais sem trânsito em julgado, os pagamentos devem ser mantidos apenas 'até sua absorção integral por quaisquer reajustes futuros concedidos aos servidores'.
6.4.	No caso concreto, o acórdão recorrido consignou que não havia informações, no processo, de que o ato estivesse amparado em decisão judicial transitada em julgado.
6.5.	Mesmo com a informação, no recurso, de que o ato está amparado por decisão judicial transitada em julgado, a confirmação dessa premissa exige a análise da situação do beneficiário do ato, em confronto com os limites objetivos e subjetivos da decisão judicial invocada.
6.6.	Tal análise deve ser empreendida pelo órgão de origem, responsável pela emissão do ato e que dispõe de todas as informações necessárias para verificar o atendimento às condições fixadas na modulação de efeitos do julgamento do RE 638.115.
6.7.	Caso seja comprovado, perante o órgão de origem, que o benefício em exame está amparado por decisão judicial transitada em julgado que assegure a vantagem, será possível a continuidade dos pagamentos, sem a absorção por reajustes futuros. Do contrário, deverá ocorrer a cessão imediata ou a absorção gradual da vantagem pelos reajustes futuros, conforme o enquadramento da situação concreta em uma das hipóteses previstas na modulação dos efeitos do RE 638.115.
6.8.	Na situação em exame, o acórdão recorrido já consignou expressamente a ressalva de que a suspensão pagamentos ou a absorção da vantagem pelos reajustes futuros, conforme o caso, seria aplicável desde que a hipótese não seja de decisão judicial transitada em julgado. Logo, não há providências adicionais a serem adotadas pelo Tribunal.
CONCLUSÃO
7.	Do exame, é possível concluir que:
a)	não há amparo legal para a incorporação de quintos pelo exercício de função comissionada ou cargo em comissão após 8/4/1998, como decidido pelo STF no julgamento do RE 638.115;
b)	a ausência de amparo legal justifica a irregularidade do ato (plano da validade) , mesmo nos casos em que o pagamento seja mantido (plano da eficácia) , em caráter excepcional, por força da modulação dos efeitos da decisão adotada no RE 638.115;
c)	os efeitos financeiros das incorporações de quintos pelo exercício de funções ou cargos comissionados entre 8/4/1998 e 4/9/2001 podem ser preservados se atendidas as condições fixadas pelo STF ao modular os efeitos da decisão adotada no RE 638.115;
d)	caberá ao órgão de origem avaliar a situação do caso concreto, em confronto com os parâmetros já fixados pelo STF, e adotar as medidas cabíveis quanto à cessação imediata ou à continuidade dos pagamentos;
e)	no caso concreto, o acórdão já considerou o enquadramento da situação fática nas hipóteses fixadas pelo STF e conferiu o tratamento devido, não havendo, no recurso, elementos que justifiquem solução diversa.
PROPOSTA DE ENCAMINHAMENTO
8.	Ante o exposto, submetem-se os autos à consideração superior, propondo-se, com fundamento no art. 48 da Lei 8.443/1992:
f)	 esclarecer ao órgão de origem que será possível a continuidade dos pagamentos, sem a absorção por reajustes futuros, caso comprove, no caso concreto, a existência de decisão judicial transitada em julgado que assegure a incorporação de quintos no período entre 8/4/1998 e 4/9/2001, conforme a modulação de efeitos fixada pelo Supremo Tribunal Federal no Recurso Extraordinário 638.115;
g)	informar ao recorrente e demais interessados do acórdão a ser proferido, destacando que o relatório e o voto que o fundamentam podem ser acessados por meio do endereço eletrônico www.tcu.gov.br/acordaos."
3.	O Ministério Público junto ao TCU (MPTCU) , neste processo representado pela Procuradora-Geral Cristina Machado da Costa e Silva, divergiu da proposta da unidade técnica considerando que a incorporação dos quintos teve por base decisão judicial transitada em julgado (peça 29) :
"Trata-se de pedido de reexame interposto por Antonio Matoso Filho contra o Acórdão n.º 7.082/2022 - 1.ª Câmara (peças n.ºs 8 e 14/16) .
2. Por intermédio dos pareceres uniformes acostados às peças n.ºs 27 e 28, a então Secretaria de Recursos - Serur, atualmente denominada Unidade de Auditoria Especializada em Recursos - AudRecursos, propôs o conhecimento do recurso para, no mérito, negar-lhe provimento, com a ciência ao recorrente.
3. O Acórdão n.º 7.082/2022 - 1.ª Câmara - considerou ilegal o ato de aposentadoria de peça n.º 3 devido à incorporação de quintos relativos a funções comissionadas exercidas entre 08/04/1998 e 04/09/2001, com a determinação ao órgão de pessoal no sentido de promover o destaque das frações incorporadas no período em questão para futura absorção, caso não haja decisão judicial transitada em julgado a amparar o ex-servidor (peça n.º 8) .
4. Em sede recursal, o inativo fez prova inequívoca de que a incorporação dos quintos referentes ao período entre 08/04/1998 e 04/09/2001 teve por base decisão judicial transitada em julgado (elementos de peça n.º 16) . Ademais, acostou aos autos declaração firmada pelo Sindicato dos Servidores do Poder Judiciário e do Ministério Público da União no Distrito Federal-SINDJUS/DF, por intermédio da qual a entidade sindical afirma que o interessado é associado e é beneficiário da ação judicial que lhe garantiu a incorporação de quintos até 04/09/2001 (peça n.º 15) .
5. Quando a deliberação ora guerreada foi prolatada, não constava dos presentes autos informação a respeito da existência ou não de decisão judicial transitada em julgado a beneficiar o recorrente.
6. Como, no caso concreto, o ex-servidor trouxe novos elementos aos autos na fase de interposição de recurso, fazendo prova de que é beneficiário de decisão transitada em julgado, entendemos que o pedido de reexame em apreciação merece ser conhecido e provido parcialmente, a fim de tornar sem efeito o subitem 1.7.1.1 da deliberação original, uma vez que a absorção futura das parcelas de quintos incorporadas entre 08/04/1998 e 04/09/2001 é medida incabível para servidor amparado pela coisa julgada não mais passível de revisão.
7. Cito, no mesmo sentido, os Acórdãos n.ºs 18.867/2021, 1.552/2022, 1.704/2022 e 1.705/2022, todos da 1.ª Câmara, bem como o Acórdão n.º 18.856/2021, proferido pela 2.ª Câmara, entre outros.
8. Por todo o exposto, com as vênias de estilo por divergir parcialmente do encaminhamento oferecido pela AudRecursos às peças n.ºs 27 e 28, esta representante do Ministério Público de Contas propõe ao Tribunal que:
8.1. conheça do pedido de reexame interposto por Antonio Matoso Filho contra o Acórdão n.º 7.082/2022 - 1.ª Câmara - para, no mérito, dar-lhe provimento parcial; e
8.2. torne sem efeito o subitem 1.7.1.1 da deliberação ora guerreada, ficando indenes de absorção futura os quintos incorporados no período compreendido entre 08/04/1998 e 04/09/2001, uma vez que o recorrente fez prova de que é beneficiário de decisão judicial transitada em julgado, nos termos da modulação fixada pelo Supremo Tribunal Federal no RE 638.115/CE, mantida, no entanto, a ilegalidade da concessão de aposentadoria do interessado."
	É o relatório.

Marlucio Lustosa Bonfim (16619/OAB-DF), representando Antônio Matoso Filho.

Procuradora-Geral Cristina Machado da Costa e Silva.

APOSENTADORIA. Incorporação de quintos após a vigência da Lei 9.624/1998. Carência de amparo legal. Ilegalidade do ato. Preservação dos efeitos financeiros sujeita a condições fixadas pelo STF no julgamento do RE 638.115. Avaliação das condições, no caso concreto, a cargo do órgão de origem. PEDIDO DE REEXAME. Conhecimento do recurso. DECISÃO JUDICIAL TRANSITADA EM JULGADO. PROVIMENTO PARCIAL. INSUBSISTÊNCIA DE DETERMINAÇÃO. RESOLUÇÃO TCU 353/2023. MANUTENÇÃO DA ILEGALIDADE DO ATO. REGISTRO EXCEPCIONAL NOS TERMOS DO ART. 7°, iNCISO II, DA RESOLUçÃO.

APOSENTADORIA (APOS)

Unidade de Auditoria Especializada em Recursos (AudRecursos).

Trata-se de pedido de reexame interposto por Antônio Matoso Filho (peças 14-16) contra o Acórdão 7.082/2022-1ª. Câmara (relator: Ministro Walton Alencar Rodrigues) , que julgou ilegal o seu ato de aposentadoria, com negativa de registro, em razão da incorporação de "quintos" pelo exercício de funções comissionadas entre 8/4/1998 a 4/9/2001. 
2. 	Inicialmente, ratifico o despacho exarado à peça 19, no sentido de que o pedido de reexame deve ser conhecido, porquanto preenche os requisitos de admissibilidade previstos no artigo 48 da Lei 8.443/1992.
3. 	O recorrente alega, em síntese, o direito à incorporação dos quintos em razão de modulação de efeitos da decisão do STF no RE 638.115/CE e da existência de decisão judicial transitada em julgado. 
4. 	Em razão disso, requer seja aplicado o referido entendimento do STF para reconhecer indevida a transformação dos quintos percebidos pelo recorrente em parcela compensatória, tendo em vista que o recorrente é beneficiário de decisão judicial transitada em julgado.
5. 	Em seu parecer, a Unidade de Auditoria Especializada em Recursos (AudRecursos) propõe negar provimento ao pedido de reexame, com base nos seguintes argumentos:
não há amparo legal para a incorporação de quintos pelo exercício de função comissionada ou cargo em comissão após 8/4/1998, como decidido pelo STF no julgamento do RE 638.115;
a ausência de amparo legal justifica a irregularidade do ato (plano da validade) , mesmo nos casos em que o pagamento seja mantido (plano da eficácia) , em caráter excepcional, por força da modulação dos efeitos da decisão adotada no RE 638.115;
os efeitos financeiros das incorporações de quintos pelo exercício de funções ou cargos comissionados entre 8/4/1998 e 4/9/2001 podem ser preservados se atendidas as condições fixadas pelo STF ao modular os efeitos da decisão adotada no RE 638.115;
caberá ao órgão de origem avaliar a situação do caso concreto, em confronto com os parâmetros já fixados pelo STF, e adotar as medidas cabíveis quanto à cessação imediata ou à continuidade dos pagamentos;
no caso concreto, o acórdão já considerou o enquadramento da situação fática nas hipóteses fixadas pelo STF e conferiu o tratamento devido, não havendo, no recurso, elementos que justifiquem solução diversa.
6. 	O MPTCU divergiu parcialmente da proposta da AudRecursos por considerar que o ex-servidor, nessa fase processual, trouxe novos elementos fazendo prova de que é beneficiário de decisão transitada em julgado. 
7.	Em razão disso, propõe que o pedido de reexame seja "conhecido e provido parcialmente, a fim de tornar sem efeito o subitem 1.7.1.1 da deliberação original, uma vez que a absorção futura das parcelas de quintos incorporadas entre 08/04/1998 e 04/09/2001 é medida incabível para servidor amparado pela coisa julgada não mais passível de revisão".
8.	Alinho-me ao parecer da ilustre Procuradora-Geral Cristina Machado no sentido de dar provimento parcial ao presente recurso.
9.	Conforme assinalado, o STF já assentou a ilegalidade da incorporação dos quintos/décimos resultantes do exercício de funções exercidas entre 8/4/1998 e 4/9/2001 (tese 395 da sistemática de repercussão geral) . Dessa forma, o ato deve ser considerado ilegal, ainda que tenha havido a modulação do alcance da decisão do STF no RE 638.115. 
10.	Recordo, a propósito, que a apreciação da legalidade do ato opera no plano da validade, enquanto a modulação dos seus efeitos opera no plano da eficácia. Portanto, é possível que um ato inválido no nosso ordenamento jurídico, excepcionalmente, produza efeitos jurídicos, tal como no caso em epígrafe (vide Acórdão 2.198/2023 - 1ª. Câmara, de minha relatoria) .
11.	 Anoto, ainda, que o acórdão recorrido se limitou a determinar que o órgão emissor do ato promovesse a modulação nos termos do que foi decidido no RE 638.115. Não cabendo falar em "indevida a transformação dos quintos percebidos pela recorrente em parcela compensatória", conforme aponta o recorrente. Tal avaliação teria ficado a cargo do órgão emissor da aposentadoria, no caso, o STJ.
12.	Ocorre que, nessa fase processual, o recorrente encaminhou documentos (peças 15 e 16) que evidenciam que há decisão judicial transitada em julgado na ação coletiva nº 2005.34.00.012112-9 (Gratificação Incorporada - Quintos e Décimos VPNI) , 7ª Vara Federal da Seção Judiciária do Distrito Federal, promovida pelo Sindicato dos Servidores do Poder Judiciário e do Ministério Público da União no Distrito Federal - SINDJUS/DF. Segundo declaração de peça 15, o recorrente seria filiado ao sindicato e beneficiário da referida ação.
13.	Nesse contexto, entendo que deva ser considerado insubsistente o item 1.7.1.1 da decisão original, uma vez que a absorção futura das parcelas de quintos incorporadas seria medida inaplicável no caso concreto. 
14.	Ademais, nos termos do art. 7°, inciso II, da recém-editada Resolução TCU 353/2023, o Tribunal, excepcionalmente, deverá ordenar o registro do ato, em face da existência de decisão judicial apta a sustentar em caráter permanente seus efeitos financeiros, mantida a apreciação pela ilegalidade.
	Ante o exposto, VOTO no sentido de que o Colegiado adote a deliberação que ora lhe submeto.
TCU, Sala das Sessões, em 18 de abril de 2023.
JORGE OLIVEIRA 
Relator